【裁判字號】    98,訴,383
【裁判日期】    980331
【裁判案由】    損害賠償
【裁判全文】
臺灣高雄地方法院民事判決               98年度訴字第383號
原      告  旺旺友聯產物保險股份有限公司
法定代理人  甲○○
訴訟代理人  乙○○
            丙○○
被      告  己○○
訴訟代理人  丁○○
            戊○○
當事人間損害賠償事件，本院民國98年3月25日言詞辯論終結，
判決如下：
    主  文
原告之訴駁回。
訴訟費用由原告負擔。
    事實及理由
一、原告主張：被告於民國97年4 月21日12時30分許，駕駛車號
    E4-8782 號自小客車（下稱系爭A 車），行經高雄縣美濃鎮
    ○○街23-3號前時，過失撞及原告承保車損險之訴外人李國
    輝所駕駛之車號6467-PB 號自小客車（下稱系爭B 車），並
    致該車受損（下稱系爭交通事故）。原告已依保險契約賠付
    修車費用新台幣（下同）1,687,000 元，因李國輝就此系爭
    交通事故對被告有損失賠償請求權，是原告自得於給付金額
    之範圍內代位向被告求償。為此，爰依侵權行為及保險代位
    之法律關係提起本訴。並聲明求為被告應給付原告168 萬7
    千元，及自支付命令繕本送達翌日起至清償日止，按年息百
    分之5 計算之利息之判決。
二、被告則以：固有於上開時地，駕駛系爭A 車與訴外人李國輝
    駕駛之系爭B 車發生擦撞之情事，惟肇事責任非可歸屬被告
    ，且被告與李國輝已於97年5 月11日達成和解，約定雙方各
    自負擔車輛之損害。基此，李國輝既已放棄對被告之損失賠
    償請求權，則原告自無從本於保險代位為請求等語，資為抗
    辯。並聲明駁回原告之訴。
三、爭執與不爭執事項：
  (一)不爭執事項：
  1.被告與訴外人李國輝於上開時地，分別駕駛系爭A 、B 車輛
    發生擦撞，2 車各自受有車體損害。
  2.被告與李國輝曾於97年5 月11日就系爭交通事故，與系爭A
    車之駕駛人即被告，以及系爭A車之車主即訴外人羅新蘭達
    成和解，有和解書在卷可參（見本院卷第50頁）。
  3.原告於系爭交通事故發生後，已於97年8 月中旬，將欲賠付
    給李國輝之保險金1,687,000 元，直接匯款至維修系爭B 車
    之中華賓士股份有限公司高雄分公司，有汽車保險理賠計算
    書、汽車肇事賠償給付結案同意書、統一發票影本2 紙在卷
    可參（見本院卷第5 、7 、8 頁），復為兩造所是認。
  (二)爭執事項：
  1.被告以原告於給付保險金前，已與李國輝成立各自負擔之和
    解為由，主張免負賠償之責有無理由?
  2.如被告主張免負賠償責任無理由，則被告就系爭交通事故之
    發生有無過失，過失比例為何?
  3.如被告應負賠償之責，原告得請求之項目及金額為若干?
四、被告以原告於給付保險金前，已與李國輝成立各自負擔之和
    解為由，主張免負賠償之責有無理由?
  (一)按「保險事故發生，被保險人對第三人有損害賠償請求權者
    ，於保險人履行其保險賠償義務後，其請求權即當然移轉於
    保險人，被保險人於受領保險給付之範圍內，對第三人之債
    權既已喪失，則其與第三人縱有和解或拋棄情事，亦不影響
    保險人因保險給付而取得之代位權。」，最高法院86年台上
    字第985 號著有判決要旨可資參照。依此判決要旨可知，被
    保險人於保險事故發生後，與對被保險人負損害賠償責任之
    人和解，或被保險人拋棄對該人之損害賠償請求權，該和解
    或拋棄不生影響之前提乃係：在被保險人和解或拋棄前，保
    險人履行業已賠償被保險人之義務。故若被保險人於保險事
    故發生後，保險人履行其賠償義務前，即與對被保險人負損
    害賠償責任者和解或拋棄其損害賠償請求權，此時縱嗣後保
    險人賠付被保險人，被保險人對於賠償義務人之損害賠償請
    求權，業因和解或拋棄而消滅，債權本權業已不存在，保險
    人自無從依照保險法第53條之規定，在保險人之賠償限度內
    ，取得被保險人對於賠償義務人之損害賠償請求權，合先敘
    明。
  (二)查本件發生系爭交通事故後，訴外人李國輝即系爭B 車之車
    主，亦為向原告投保之要保人及本件之被保險人，業已於97
    年5 月11日與系爭A 車發生系爭交通事故之駕駛人即被告及
    系爭A 車之車主即訴外人羅新蘭達成和解，並簽訂「合（係
    為和之誤）解書」1 紙，及該紙和解書上載明：雙方（甲方
    ：李國輝，乙方：己○○、羅新蘭）同意和解，雙方車輛損
    壞之費用，由雙方各自負責等事實，為兩造所不爭執，復有
    卷附之「合解書」1 紙可按（見本院卷第50頁），而堪認定
    。又系爭交通事故發生後，原告於97年8 月中旬始給付系爭
    B 車之修車款項168 萬7 千元予系爭B 車之維修廠商即中華
    賓士汽車股份有限公司高雄分公司乙節，為兩造所不爭執，
    亦堪信實。再者，觀諸原告與李國輝所簽署之汽車肇事賠償
    給付結案同意書，其上明確記載：被保險人同意本件賠償款
    項168 萬7 千元由保險人逕行支付與承修之汽車修理廠等語
    ，故原告對於被保險人即李國輝履行給付保險金義務之時點
    ，係在兩造所不爭執之97年8 月中旬乙節，應可認定。則本
    件原告履行其保險賠償義務之時點既係在97年8 月中旬，而
    李國輝與被告及羅新蘭簽訂上述「合解書」之時點係在97年
    5 月11日，顯見李國輝確係在原告履行其保險賠償義務前，
    即與被告及羅新蘭就系爭交通事故之車輛損害部分，達成互
    不求償之合意，而拋棄對被告之損害賠償請求權。
  (三)此外，觀諸兩造所不爭執而屬原告之汽車保險制式條款之「
    自用汽車保險單條款」第16條，該條明確約定：被保險人不
    得擅自拋棄對第三人之權利或有任何不利原告公司之行為，
    否則原告縱已給付保險之賠償金額，仍得在受妨害未能求償
    之範圍內請求被保險人退還之。顯見原告在其日常一般保險
    業務之制式條款中，對於「被保險人於保險事故發生後，保
    險人履行其賠償義務前，即與對被保險人負損害賠償責任者
    和解或拋棄其損害賠償請求權，而原告不知嗣後又給付保險
    金與被保險人」之情形，已在契約中設計原告得向被保險人
    請求退還之機制。則原告既已在一般制式之保險契約條款中
    設有此種機制，自應由原告對已賠償之被保險人，請求返還
    已給付保險金，而不得再向對被保險人負損害賠償責任者請
    求，至為明確。
  (四)承上所述，系爭B 車之車主李國輝既在原告履行保險賠償義
    務前，即與被告達成和解，並拋棄對被告之損害賠償請求權
    ，因李國輝對於被告之損害賠償請求權業因和解或拋棄而消
    滅，債權本權業已不存在，是原告自無法依保險法第53條之
    規定，在保險人之賠償限度內，取得被保險人對於賠償義務
    人之損害賠償請求權。故被告以兩造業已簽訂和解書為據，
    抗辯其已因簽訂和解書而免責為有理由。
五、綜上所述，本件原告主張其於賠償系爭B 車之車主李國輝之
    損害，依照保險法第53條規定代位行使其損害賠償請求權，
    因李國輝於原告履行賠償義務前，業已與被告達成和解，並
    拋棄對被告之損害賠償請求權，所代位之債權本權不存在，
    故被告所辯：其因業與李國輝和解而不負賠償責任等情，即
    屬有據。從而，原告請求被告給付168 萬7 千元，及自支付
    命令送達翌日（即97年11月4 日）起至清償日止，按年息百
    分之5 計算之利息，即屬無據，應予駁回。
六、本件被告上開辯解既屬可採，則被告於系爭交通事故是否有
    過失，過失比例為何，及被告應賠償原告若干等爭點，核與
    判決結果無影響，爰不再一一論述，併此敘明。
七、結論：原告之訴為無理由，依民事訴訟法第78條，判決如主
    文。
中    華    民    國    98    年    3     月    31    日
                  民事第六法庭  法  官   吳志豪
以上正本係照原本作成。
如不服本判決，應於判決送達後20日內向本院提出上訴狀，同時
表明上訴理由（原判決所違背之法令及其具體內容或依訴訟資料
可認為原判決有違背法令之具體事實）；如已於本判決宣示後送
達前提起上訴者，應於判決送達後10日內補具上訴理由（均須按
他造當事人之人數附繕本）。
中    華    民    國    98    年    3    月    31    日
                                 書記官   劉音利


司法院資訊處製作；財團法人民間司法改革基金會備份。
